【裁判字號】    88,重上,312
【裁判日期】    900711
【裁判案由】    排除侵害等
【裁判全文】
臺灣高等法院民事判決  八十八年度重上字第三一二號
      上  訴  人    丁○○
                    甲○○
                    乙○○
      上  訴  人    庚○○○
                    戊○○
      訴訟代理人    己○○
      被  上訴人    台灣銀行
      法定代理人    何國華
      訴訟代理人    林振鑣
                    吳麗美
右當事人間排除侵害等事件，上訴人對於中華民國八十八年六月十日臺灣士林地方法
院八十七年度重訴字第二五三號第一審判決提起上訴，被上訴人並在本院為訴之追加
，本院判決如左：
    主    文
原判決主文第二項上段關於命上訴人丁○○、乙○○、甲○○連帶給付之金額超過新
台幣肆拾柒萬陸仟零參拾壹元本息部分與該部分假執行之宣告暨命負擔訴訟費用之裁
判均廢棄。
右廢棄部分，被上訴人在第一審之訴及該部分假執行之聲請均駁回。
原判決主文第三項關於命上訴人連帶給付自民國八十八年二月一日起之損害金部分與
該部分假執行之宣告暨命負擔訴訟費用之裁判均廢棄。
右廢棄部分，上訴人丁○○、乙○○、甲○○應再連帶給付被上訴人新台幣貳拾伍萬
貳仟零柒拾壹元。
上訴人庚○○○、丁○○、甲○○、乙○○應連帶給付被上訴人自民國九十年五月一
日起至返還第一項占用土地之日止，按占用土地面積各該年度申報地價年息百分之五
計算之損害金。
其餘上訴駁回。
追加被告己○○、戊○○、丙○○應與上訴人庚○○○、丁○○、甲○○、乙○○將
坐落台北市○○區○○段三小段三八二號土地內如原判決附圖編號Ｂ、Ｃ所示，面積
九四．三平公尺及同地段三八三號土地內如原判決附圖編號Ａ所示，面積九．九五平
方公尺，合計面積共一Ｏ四．二五平方公尺土地上同地段一九Ｏ建號即門牌號碼為台
北市○○街九十七巷九號之建物拆除，返還土地予被上訴人。
追加被告己○○、戊○○、丙○○應與上訴人丁○○、甲○○、乙○○連帶給付被上
訴人新台幣肆拾柒萬陸仟零參拾壹元及民國九十年二月二十一日起至清償日止按年息
百分之五計算之利息。追加被告己○○、戊○○、丙○○應再與上訴人丁○○、甲○
○、乙○○連帶給付被上訴人貳拾伍萬貳仟零柒拾壹元。
追加被告己○○、戊○○、丙○○應與上訴人庚○○○、丁○○、甲○○、乙○○連
帶給付被上訴人自民國九十年五月一日起至返還第五項占用土地之日止，按占用土地
面積各該年度申報地價年息百分之五計算之損害金。
被上訴人其餘追加之訴駁回。
第一、二審訴訟費用除拆屋還地部分外由上訴人丁○○、甲○○、乙○○連帶負擔十
分之七，餘由被上訴人負擔。追加訴訟費用由追加被告己○○、戊○○、丙○○連帶
負擔。
本判決第七項、第八項於被上訴人以新台幣參佰萬元為追加被告己○○、戊○○、丙
○○供擔保後，得假執行。
被上訴人追加之訴其餘假執行之聲請駁回。
    事    實
甲、上訴人方面（含追加被告己○○、戊○○）：上訴人丙○○未於言詞辯論期日到
    場，亦未提出任何書狀作何聲明或陳述，其餘上訴人之聲明及陳述如左：
一、聲明：
（一）原判決關於命給付損害金部分廢棄。
（二）右廢棄部分，被上訴人在第一審之訴及假執行之聲請均駁回。
二、陳述：除與原判決記載相同者外，補稱略以：
（一）本件原判決認定上訴人敗訴之理由，在於上訴人繼承林潘金葉之系爭建物二樓
      分管部分。然查，林潘金葉之子女除上訴人外，尚有其他繼承人，而被上訴人
      提起本件訴訟係固有必要共同訴訟，被上訴人未依法對全體繼承人提出，自屬
      程序上違法。
（二）被上訴人向庚○○○與上訴人丁○○收取之款項，原名「補償金」，係為配合
      訴訟始改名為「損害金」一詞，然當事人之間法律關係不因其名稱而生影響，
      被上訴人雖稱此款項名稱為「損害金」，然查其收取方式係依其自訂之收費標
      準按月收取，且自行逐年提昇，雖稱其係片面調昇，然倘非經承租人同意，則
      承租人無給付之可能，因此雙方已就租金部分達成協議應無疑義，核此自應屬
      未定期限之基地租賃契約，是被上訴人以不當得利為訴訟標的之請求應無理由
      ；再者，租金請求權之時效依民法第一百二十六條之規定，僅有五年，為此上
      訴人提出時效抗辯，並主張應依公告地價百分之二．四計算之租金，由庚○○
      ○與上訴人共同承租，且係各自負擔租金；被上訴人未依法定程序催告，且上
      訴人又未積欠租金，則其訴請拆屋還地應無理由；另對於被上訴人再次調漲地
      租部分，上訴人則不予同意。
（三）被上訴人抗辯共同承租人庚○○○於八十八年六月底之前所給付之新台幣（下
      同）七十九萬七千二百四十元，並非依債務本旨實行提出給付，故不生提出之
      效力云云。惟庚○○○向被上訴人清償時，被上訴人倘認其非依債務本旨而為
      清償，何以未為任何拒絕受領之意思表示？足見庚○○○於付款之時已生清償
      效力。
（四）縱認雙方無租賃關係存在，則被上訴人依無權占有訴請上訴人給付相當於租金
      之不當得利，亦僅得請求最近五年內相當於地租之不當得利。且按連帶債務人
      之一人為清償、代位清償、提存、抵銷或混同而債務消滅者，他債務人亦同免
      其責任；且債務之抵充，倘未指定應抵充之債務時，於本件之情形，自應以債
      務人因清償而獲益最多者儘先抵充，此於民法第二百七十四條、第三百二十條
      及第三百二十二條第二項定有明文，查本件建物，庚○○○之應有部分為二分
      之一，若認庚○○○與上訴人占用土地係屬無權占用，則庚○○○與上訴人均
      屬共同侵權行為人，於本件屬連帶債務人，故庚○○○於八十八年六月底清償
      七十九萬七千二百四十元部分，上訴人自亦因庚○○○清償而同免責任。
（五）否認丁○○有聲請延緩清償，且本件是固有必要共同訴訟，必要共同訴訟對於
      不利益者不生效力。
（六）末按占用土地上係一木造二樓房屋，且已破舊不堪，附近環境髒亂，並無申報
      地價所示之價值可言，被上訴人主張核算相當於租金之金額顯屬過高。另該二
      樓木造房屋僅有上訴人丁○○居住，上訴人乙○○、甲○○及其他共同繼承此
      財產標的之人，事實上從未於該屋居住，且在被上訴人起訴前，上訴人乙○○
      、甲○○尚不知亦係建物共有人之一，卻突然必須承受拆屋還地暨賠償之責，
      而毫無救濟之機會，與被上訴人商議，又遭要求必須全額給付，此實非事理之
      平。
（七）上訴人庚○○○願依照被上訴人銀行所定損害金額繳納，目前已再繼續繳納九
      十年六月份。本件上訴訴訟費用應由上訴人負責，上訴人庚○○○不負責。
三、證據：提出戶籍謄本一份、庚○○○繳納損害金支票存根二十張為證，並聲請訊
    問證人陳麗君。
七、被上訴人方面：
一、聲明：
（一）答辯聲明：上訴駁回。
（二）追加被告訴之聲明：
      1.追加被告己○○、戊○○、丙○○應與上訴人庚○○○、丁○○、甲○○、
        乙○○將坐落台北市○○區○○段三小段三八二地號內如原判決附圖編號Ｂ
        、Ｃ所示，面積九四．三平公尺及同地段三八三地號內如附圖編號Ａ所示，
        面積九．九五平方公尺，合計面積共一Ｏ四．二五平方公尺土地上同地段一
        九Ｏ建號，門牌號碼為台北市○○街九十七巷九號之建物拆除，返還土地予
        被上訴人。
      2.追加被告己○○、戊○○、丙○○應與上訴人丁○○、甲○○、乙○○連帶
        給付被上訴人新台幣（下同）七十七萬八千九百三十五元及（減縮）自本訴
        之追加狀繕本送達翌日起至清償日止按年息百分之五計算之利息。被告己○
        ○、戊○○、丙○○應再與上訴人丁○○、甲○○、乙○○連帶給付被上訴
        人二十五萬二千零七十一元。
      3.追加被告己○○、戊○○、丙○○應與上訴人庚○○○、丁○○、甲○○、
        乙○○連帶給付被上訴人自民國九十年五月一日起至返還第一項占用土地之
        日止，按占用土地面積各該年度申報地價年息百分之六點二五計算（擴張請
        求，原請求按年息百分之五計算）之損害金。
      4.第1.2.項之請求，被上訴人即原告願供擔保，請准宣告假執行。
二、陳述：除與原判決記載相同者外，補稱略以：
（一）被告己○○、戊○○、丙○○亦為林潘金葉之繼承人，本件訴訟標的對於被告
      三人必須合一確定，為民事訴訟法第二百五十六條四款所規定之情形，為此依
      民事訴訟法第四百四十六條之規定，追加己○○、戊○○、丙○○三人為被告
      。
（二）本件坐落系爭土地上門牌號碼為台北市○○街九七巷九號之建物為林潘金葉及
      庚○○○所共有，而林潘金葉於六十九年四月十七日死亡，上訴人及追加被告
      均為其繼承人，故被上訴人自得依繼承法理、民法第二百七十三條之規定及侵
      權行為、不當得利法則請求上訴人及追加被告連帶賠償相當於租金之損害金。
（三）按租賃為當事人約定，一方以物租與他方使用收益，他方支付租金之契約，民
      法第四百二十一條定有明文。被上訴人於原審提起本件訴訟前，雖一再促請上
      訴人及庚○○○與被上訴人簽訂租約或拆屋還地，惟因上訴人及追加被告與庚
      ○○○共有一建物，卻無法協同辦理，以致無權占有之狀態一再持續，故雙方
      未曾就使用土地之代價為任何約定，依法自無成立租賃之可言。又依最高法院
      四十二年台上字第四九三號判例意旨，原有租賃關係，表明不再繼續契約後，
      再收取租金，仍不成立不定期限之租賃契約關係。則本件本即無任何租賃關係
      存在，被上訴人依侵權行為及不當得利之法律關係，向丁○○等人收取使用土
      地之損害金，自無視為不定期限租賃之可言。
（四）被上訴人固曾收取無權占用土地之損害金（即使用補償金），惟查台灣省政府
      前曾就台灣省省有基地之使用，規定省有土地出租之租金標準，並另就被占用
      基地規定「占用基地之使用補償金比照第一點規定之租率計收」，顯然，被上
      訴人就丁○○等人占用土地而收取使用補償金（損害金），係維護公產依規定
      之標準計收，並不足以認已成立租賃關係，上訴人徒憑被上訴人之收取方式係
      自訂之收費標準按月份收取，即謂成立不定期限基地租賃契約云云，顯屬無據
      ，況使用補償金係由被上訴人一方片面依規定計收，而非由雙方「約定」「租
      金數額」，即知兩造未合意成立租賃契約。再依上訴人之論點，豈非被占用土
      地之人不能收取損害金，否則一經收取損害金即視為成立租賃，則民法第四百
      二十一條豈非形同具文。
（五）相當租金損失之損害，其消滅時效固為五年，惟消滅時效因承認而中斷，民法
      第一百二十九條定有明文。查上訴人丁○○就積欠七十八年一月一日至八十四
      年三月三十一日止之損害金（使用補償金）部分，曾向被上訴人申請延緩清償
      ，依法即係承認被上訴人請求權存在之觀念通知，被上訴人之請求權消滅時效
      即因承認而中斷。
（六）上訴人與追加被告及庚○○○等共有之建物無權占有被上訴人之土地，自係共
      同侵權行為，應負連帶責任，上訴人抗辯僅負擔二分之一之責任，依法無據。
（七）庚○○○應與上訴人及追加被告連帶給付被上訴人起訴前已確定之損害金，即
      自七十八年一月一日起至八十七年七月三十一日止，已達一百五十五萬七千八
      百六十九元，縱庚○○○曾提出七十九萬餘元，惟揆諸民法第三百十八條及第
      二百五十三條之規定，顯非依債務本旨提出清償，自不生清償效力。又縱庚○
      ○○提出之七十九萬七千二百四十元已生清償效力，惟自七十八年一月一日起
      至八十八年一月三十一日之損害金共一百六十五萬五千六百九十二元，扣除七
      十九萬七千二百四十元後，尚有八十五萬八千四百五十二元之損害金未經清償
      ，依民法第二百七十三條之規定，被上訴人仍得請求上訴人與追加被告連帶給
      付。
      其後視同上訴人庚○○○自八十八年二月起迄九十年四月三十日止又陸續主動
      寄發支票繳付損害金，（更正為）共繳付二十萬四千四百三十七元，又自八十
      八年二月一日起迄九十年四月三十日止上訴人、視同上訴人及追加被告共應給
      付被上訴人四十萬七千五百九十六元之損害金，扣除視同上訴人上開已繳付之
      二十萬四千四百三十七元，尚欠二十萬三千一百五十九元未付。被上訴人自得
      依民法第二百七十三條之規定請求追加被告與上訴人連同八十七年八月一日起
      迄八十八年一月三十一日止應付之損害金四萬八千九百十二元，合計應連帶給
      付被上訴人二十五萬二千零七十一元。
      視同上訴人僅繳付部分損害金至九十年四月三十日止，故上訴人、視同上訴人
      及追加被告即應連帶給付被上訴人自民國九十年五月一日起至返還系爭占用土
      地之日止，按占用土地面積各該年度申報地價年息百分之六點二五計算（擴張
      請求）之損害金。
三、證據：除援用原審所提出之證據外，補提出：台灣省政府規定占用基地使用補償
    金比照租金率按當期土地申報地價年息百分之五計收函、上訴人積欠八十八年二
    月一日起至九十四月三十日止之損害金附表各一件、載明土地申報地價之土地登
    記簿二件、上訴人繼承系統表一件暨戶籍登簿謄本五件為證。
    理    由
一、本件被上訴人以連帶債務人為共同被告提起給付之訴，上訴人以非基於個人關係
    之抗辯為理由提起上訴，依民事訴訟法第五十六條第一項第一款之規定其效力及
    於一審共同被告庚○○○，應併列為上訴人。另被上訴人於本院追加本件房屋共
    有人林潘金葉之繼承人己○○、戊○○及丙○○三人為共同被告，核與民事訴訟
    法第四百六十三條準用同法第二百五十五條第二項之規定並無不合，應予准許。
    又追加被告己○○、戊○○及丙○○經合法通知，未於言詞辯論期日到場，核無
    民事訴訟法第三百八十六條各款所列情形，爰依被上訴人之聲請，由其一造辯論
    而為判決，合先敘明。
二、被上訴人起訴主張：坐落台北市○○區○○段三小段三八二、三八三號土地（下
    稱系爭土地）為台灣省所有，並以伊為管理人，精省後則改登記伊為所有人。而
    在系爭三八二號土地內面積九四．三平方公尺（詳如原判決附圖編號Ｂ、Ｃ所示
    部分），及系爭三八三號土地內面積九．九五平方公尺（詳如原判決附圖編號Ａ
    所示部分）之土地，為林潘金葉與上訴人庚○○○共有（應有部分各二分之一）
    同地段一九Ｏ建號即門牌號碼台北市○○街九十七巷九號之建物所無權占用。林
    潘金葉業於民國六十九年四月十七日死亡，其於上開建物之所有權依法由上訴人
    丁○○、乙○○、甲○○及追加被告己○○、戊○○、丙○○繼承。爰依民法第
    七百六十七條規定，請求上訴人、追加被告將占用系爭土地上之建物拆除，返還
    土地予伊。並依侵權行為及不當得利之法律關係，訴請賠償相當於租金損失之損
    害金如追加訴之聲明所示等語（上訴人僅就損害金部分繳納上訴裁判費，就拆屋
    還地即原判決主文第一項部分未依本院裁定所定期限補繳裁判費，由本院另以裁
    定駁回其該部分之上訴）。
    上訴人則以：伊所居住之房子二樓，就土地租金部分與被上訴人已達成協議，應
    屬未定期限之基地租賃契約，被上訴人未依法定程序催告，且伊又未積欠租金，
    則其訴請拆屋還地應無理由；租金請求權之時效依民法第一百二十六條之規定，
    僅有五年，為此伊提出時效抗辯，並主張應依公告地價百分之二．四計算之租金
    ，由庚○○○與伊共同承租，且係各自負擔租金；縱認雙方無租賃關係存在，則
    被上訴人依無權占有訴請伊給付相當於租金之不當得利，亦僅得請求最近五年內
    相當於地租之不當得利。且若認庚○○○與伊占用土地係屬無權占用，則庚○○
    ○與伊均屬共同侵權行為人，於本件屬連帶債務人，故庚○○○於八十八年六月
    底清償七十九萬七千二百四十元部分（嗣至九十年四月三十日止庚○○○又陸續
    給付損害金二十萬四千四百三十七元），伊自亦因庚○○○清償而同免責任等語
    ，資為抗辯。
三、被上訴人主張：系爭三八二、三八三號土地為台灣省所有，並以伊為管理人，精
    省後改為登記伊為所有人。而在系爭三八二號土地內面積九四．三平方公尺，詳
    如原判決附圖（下稱附圖）編號Ｂ、Ｃ所示部分，及系爭三八三號土地內面積九
    ．九五平方公尺，詳如附圖編號Ａ所示部分之土地，為林潘金葉與上訴人庚○○
    ○共有（應有部分各二分之一）同地段一九Ｏ建號即門牌號碼台北市○○街九十
    七巷九號之建物所占用。林潘金葉業於六十九年四月十七日死亡，其於上開建物
    之所有權依法由上訴人丁○○、乙○○、甲○○及追加被告己○○、戊○○、丙
    ○○繼承之事實，業據提出土地登記謄本二件及建物登記簿謄本一件、繼承系統
    表一件暨戶籍謄本五件為證（見一審卷十一頁至十三頁、本院卷五六頁至六一頁
    ），並經原審會同臺北市建成地政事務所派員至現場勘驗測量屬實，有勘驗筆錄
    及複丈成果圖在卷足徵（見一審卷四八頁至五一頁），且為上訴人所不爭，堪信
    為真實。
    被上訴人主張：上訴人及追加被告所共有之上開台北市○○街九十七巷九號建物
    無權占用伊所有之系爭土地，伊依民法第七百六十七條規定得請求上訴人及追加
    被告將前開建物拆除，返還土地予伊一節，上訴人及追加被告辯稱：伊就土地租
    金部分與被上訴人已達成協議，應屬未定期限之基地租賃契約云云，上訴人庚○
    ○○並稱其有繳納地租云云，並提出被上訴人出具之收據為證（見本院卷十四頁
    、四十頁、一九九頁至二○○頁），惟被上訴人否認兩造間有不定期限之租賃關
    係存在，並主張上訴人庚○○○所繳納者均為不當得利損害金，並非租金等語，
    且查上訴人丁○○、甲○○、乙○○、庚○○○所提出被上訴人出具之上開收據
    均載明為房地使用補償金之收據，並非給付土地之租金，況上訴人就其抗辯有租
    賃關係存在之事實並未舉證以實其說，所辯要非可採。
    被上訴人主張：上訴人及追加被告所有上開建物無權占有伊所有系爭土地，伊依
    侵權行為及不當得利之法律關係，訴請上訴人及追加被告連帶賠償相當於租金損
    失之損害金如追加訴之聲明所示等語，按因故意或過失，不法侵害他人之權利者
    ，負損害賠償責任；數人共同不法侵害他人之權利者，連帶負損害賠償責任，民
    法第一百八十四條、第一百八十五條分別定有明文。本件上訴人及追加被告共有
    之建號一九０建物無權占有被上訴人所有系爭土地，致被上訴人受有損害，依上
    開規定即應依侵權行為之規定負損害賠償責任。查上訴人庚○○○與及其餘上訴
    人及追加被告間就前開房屋雖有分管之協議（即由上訴人庚○○○使用一樓，其
    餘上訴人及追加被告使用二樓），惟該建物既迄未分割，則上訴人及追加被告自
    應依共同侵權行為而負連帶賠償責任。又上訴人及追加被告無正當權源占用被上
    訴人之系爭土地，依社會通常之觀念，將可獲得相當於租金之利益而致被上訴人
    受有損害，被上訴人自得依不當得利之法律關係請求上訴人及追加被告返還相當
    於租金之利益。復按基地租金以不超過土地申報總價額年息百分之十為限；公有
    土地以土地之公告地價為申報地價，土地法第一百零五條、第九十七條第一項、
    平均地權條例施行細則第二十一條分別定有明文。本件被上訴人比照台灣省政府
    所頒公有基地租金標準請求上訴人連帶給付被上訴人七十八年一月一日起至七十
    八年十二月三十一日止按占用土地面積公告地價年息百分之二點四計算（即百分
    之三之八折計算）之補償金；七十九年一月一日起至八十年六月三十日止按占用
    土地面積公告地價年息百分之三計算之補償金；八十年七月一日起至八十七年七
    月三十一日止按占用土地面積各該年度公告地價年息百分之五計算之損害補償金
    共一百五十五萬七千八百六十九元（計算方式詳如原判決附表三）等情，業據提
    出台灣省政府八十三年七月二十九日八三府財五字第六三一五二號函暨附件台灣
    省省有基地租金率調整方案第三點占用基地之使用補償金比照第一點規定之租金
    率計收，但不得依照優惠之租金率計收等規定附卷可稽（見本院卷六二頁），自
    有理由（最高法院六十一年台上字第一六九五號判例參照）。
    又被上訴人以視同上訴人庚○○○曾繳付七十九萬七千二百四十元之損害金，而
    依民法第二百七十三條之規定，請求部分連帶債務人即上訴人丁○○、乙○○、
    甲○○及追加被告己○○、戊○○、丙○○連帶給付一百五十五萬七千八百六十
    九元中之七十七萬八千九百三十五元及自起訴狀繕本送達翌日即八十七年八月二
    十三日起至清償日止按年息百分之五計算之利息，暨自八十七年八月一日起至八
    十八年一月三十一日止上訴人應連帶給付被上訴人之損害金共九萬七千八百二十
    三元（計算方式詳如原判決附表四），被上訴人亦依民法第二百七十三元之規定
    ，請求上訴人丁○○、乙○○、甲○○及追加被告己○○、戊○○、丙○○連帶
    給付其中之四萬八千九百一十二元；另請求上訴人庚○○○、丁○○、乙○○、
    甲○○及追加被告己○○、戊○○、丙○○連帶給付自八十八年二月一日起至返
    還占用土地之日止，按占用土地面積各該年度申報地價年息百分之五計算之損害
    金，原無不合。惟其後視同上訴人庚○○○自八十八年二月起迄九十年四月三十
    日止又陸續主動寄發支票繳付被上訴人損害金，共繳付二十萬四千四百三十七元
    ，又自八十八年二月一日起迄九十年四月三十日止上訴人（及追加被告）共應給
    付被上訴人四十萬七千五百九十六元之損害金，扣除視同上訴人上開已繳付之二
    十萬四千四百三十七元，尚欠二十萬三千一百五十九元未付，被上訴人自得依民
    法第二百七十三條之規定請求上訴人及追加被告連同八十七年八月一日起迄八十
    八年一月三十一日止應付之損害金四萬八千九百十二元，合計應連帶給付被上訴
    人二十五萬二千零七十一元，亦即上訴人丁○○、乙○○、甲○○除應連帶給付
    原判決主文第二項後段之四萬八千九百十二元外，應再給付上開原審判決後已到
    期之二十萬三千一百五十九元，追加被告則應連帶給付二十五萬二千零七十一元
    。上訴人庚○○○僅繳付部分損害金至九十年四月三十日止，故其餘上訴人及含
    追加被告即應連帶給付被上訴人自民國九十年五月一日起至返還系爭占用土地之
    日止，按占用土地面積各該年度申報地價年息百分之五計算之損害金，即屬正當
    ，應予准許。被上訴人擴張請求按各該年度申報地價年息百分之六點二五計算之
    損害金，即無理由，不予准許。
    另上訴人及追加被告抗辯：被上訴人依無權占有之法律關係訴請伊給付相當於租
    金之不當得利，亦僅得請求最近五年內相當於地租之不當得利，伊為時效抗辯一
    節，按租金之請求權因五年間不行使而消滅，既為民法第一百二十六條所明定，
    至於終止租約後之賠償與其他無租賃契約關係之賠償，名稱雖與租金異，然實質
    上仍為使用土地之代價，債權人應同樣按時收取，不因其契約終止或未成立而謂
    時效之計算應有不同（最高法院四十九年台上字第一七三○號判例參照）。準此
    ，本件被上訴人係於八十七年八月十七日起訴，此有其起訴狀蓋有原審法院之收
    文日期戳在卷可憑，則自其起訴日起算其前五年內即為八十二年八月十八日，其
    餘被上訴人請求自七十八年一月一日起至八十二年八月十七日止部分即已逾五年
    之時效，此部分之期間為四年七月又十八日，依原判決附表三所示其損害金計六
    十萬五千八百零八元，扣除上訴人庚○○○已繳之半數後即為三十萬二千九百零
    四元，上訴人（庚○○○除外）及追加被告既為時效抗辯並聲明拒絕給付，於此
    範圍內即有理由（民法第一百四十四條第一項規定參照），被上訴人之請求於此
    範圍內應予駁回，則被上訴人請求上訴人（庚○○○除外）及追加被告連帶給付
    上開七十七萬八千九百三十五元部分並加計法定遲延利息部分即應扣除上開已逾
    五年時效部分之三十萬二千九百零四元後為四十七萬六千零三十一元並加計法定
    遲延利息。至上訴人庚○○○前已向被上訴人清償上開期間之損害金三十萬二千
    九百零四元部分，按請求權已經時效消滅，債務人仍為履行之給付者，不得以不
    知時效為理由，請求返還，民法第一百四十四條第二項定有明文，依此規定上訴
    人庚○○○請求返還即無理由。
    原審就被上訴人請求上訴人連帶給付損害金未逾五年時效部分為被上訴人勝訴之
    判決並以供擔保為條件為准假執行之宣告，核無違誤，上訴意旨指摘原判決此部
    分不當，求予廢棄改判，為無理由，應予駁回。至原審就被上訴人請求上訴人給
    付損害金已逾五年時效部分未及審酌上訴人為時效抗辯及上訴人庚○○○於原審
    判決後再清償已到期損害金之事實，為被上訴人勝訴之判決並以供擔保為條件為
    准假執行之宣告，尚有未洽，上訴意旨指摘原判決此部分不當，求予廢棄改判，
    為有理由，自應由本院予以廢棄改判如主文第二項、第四項、第五項所示。
    兩造其餘之攻擊防禦方法暨聲明所用之證據，核與本件判決之結果均不生影響，
    已無再予論述之必要，併此敘明。
    本件追加之訴被上訴人勝訴部分陳明願供擔保請准為假執行之宣告，核無不合，
    爰酌定相當之擔保金額准許之。至其敗訴部分其假執行之聲請已失所依據，應併
    予駁回。
據上論結，本件上訴及追加之訴均為一部有理由，一部無理由，依民事訴訟法第四百
四十九條第一項、第四百五十條、第七十九條但書、第八十五條第二項、第四百六十
三條、第三百九十條第二項判決如主文。
中      華      民      國    九十      年      七     月     十一      日
                                民事第四庭
                                    審判長法  官  楊  豐  卿
                                          法  官  張      蘭
                                          法  官  林  金  吾
右正本係照原本作成。
不得上訴。
追加被告如不服本判決，應於收受送達後二十日內向本院提出上訴書狀，其未表明上
訴理由者，應於提出上訴後二十日內向本院補提理由書狀（均須按他造當事人之人數
附繕本）上訴時應提出委任律師或具有律師資格之人之委任狀；委任有律師資格者，
另應附具律師及格證書及釋明委任人與受任人有民事訴訟法第四百六十六條之一第一
項但書或第二項（詳附註）所定關係之釋明文書影本。
中      華      民      國    九十      年      七     月     十二      日
                                          書記官  殷  丹  妮
附註：
民事訴訟法第四百六十六條之一（第一項、第二項）：
對於第二審判決上訴，上訴人應委任律師為訴訟代理人。但上訴人或其法定代理人具
有律師資格者，不在此限。
上訴人之配偶、三親等內之血親、二親等內之姻親，或上訴人為法人、中央或地方機
關時，其所屬專任人員具有律師資格並經法院認為適當者，亦得為第三審訴訟代理人
。


司法院資訊處製作；財團法人民間司法改革基金會備份。
